【裁判字號】    99,台上,1146
【裁判日期】    990226
【裁判案由】    常業詐欺
【裁判全文】
最高法院刑事判決            九十九年度台上字第一一四六號
上  訴  人  甲○○
上列上訴人因常業詐欺案件，不服台灣高等法院台中分院中華民
國九十八年十一月三十日第二審更審判決（九十八年度重上更(三)
字第一一五號，起訴案號：台灣台中地方法院檢察署九十一年度
偵字第七五二六號），提起上訴，本院判決如下：
    主  文
上訴駁回。
    理  由
按刑事訴訟法第三百七十七條規定，上訴於第三審法院，非以判
決違背法令為理由，不得為之。是提起第三審上訴，應以原判決
違背法令為理由，係屬法定要件。如果上訴理由書狀並未依據卷
內訴訟資料，具體指摘原判決不適用何種法則或如何適用不當，
或所指摘原判決違法情事，顯與法律規定得為第三審上訴理由之
違法情形，不相適合時，均應認其上訴為違背法律上之程式，予
以駁回。本件原判決已明依憑證人即原判決附表所示被害人乙
○○等人（下稱被害人乙○○等人）、證人許時青、賴寶珠、白
玉慧、林育如、吳靜玲於警詢、檢察官訊問時及第一審之證述，
佐以上訴人甲○○於更二審、原審之供述，以及正犯洪良杰、洪
嘉煌、張璧峰、王俊郎、徐泊筠、未滿十八歲之少年溫○○（姓
名、年籍詳卷，係民國七十一年九月生，於八十八年十月間實行
犯罪行為時，尚未年滿十八歲）、何佳玟（下稱洪良杰等人）於
警詢、檢察官訊問時及第一審、上訴審、原審之供述或證述，並
有照片、「刮刮樂」廣告宣傳單、匯款請購單、郵局請款明細、
擔保證明書、權益保證書、國民身分證、郵政存簿儲金立帳申請
書等在卷可稽，暨「刮刮樂」廣告海報、對獎號碼卡、信封、客
源資料等扣案可資佐證，資以認定上訴人有原判決事實欄所記載
之犯罪事實。對於上訴人所辯：伊於八十九年五、六月，任職「
印象好廣告設計有限公司」期間，僅有一次幫忙洪良杰設計「刮
刮樂」廣告宣傳單云云，何以不足採取，亦已憑卷內證據資料，
於理由內詳為指駁說明。並明上訴人多次幫助常業詐欺犯行，
應依九十五年七月一日修正施行前刑法第五十六條之連續犯規定
，論以一罪，並加重其刑；上訴人幫助洪良杰等人犯常業詐欺罪
，爰依刑法第三十條第二項之規定，減輕其刑，並先加後減之。
因而撤銷第一審關於上訴人部分不當之科刑判決，改判仍論處上
訴人連續幫助犯常業詐欺罪之罪刑，並適用中華民國九十六年罪
犯減刑條例之相關規定，減其宣告刑二分之一。原判決已明所
憑之證據及其認定之理由，所為論斷與卷內證據資料相符，從形
式上觀察，並無何違背法令之情形存在。上訴意旨略以：(一)原判
決事實欄內未明確認定上訴人幫助洪良杰等人犯常業詐欺罪之次
數，即遽論以上訴人連續幫助犯常業詐欺罪，有判決理由不備之
違法。(二)洪良杰於更二審雖證稱：上訴人在自己經營之「磐古廣
告企業社」，幫忙伊設計「刮刮樂」廣告宣傳單等資料，大約有
五、六次以上，大概八次等語。但原判決認定被害人乙○○等人
之匯款時間，均在八十九年八月二日以前，則用以詐騙被害人乙
○○等人之「刮刮樂」廣告宣傳單，其設計時間應在八十九年八
月二日以前，絕非在原判決所認定上訴人經營「磐古廣告企業社
期間之自八十九年十一月間起，至九十年一月九日止。原審未能
調查洪良杰所證上情，與洪良杰所組詐欺集團詐騙被害人乙○○
等人之情節，有無關聯？亦未說明其不採上訴人所辯未於上開期
間為洪良杰設計「刮刮樂」廣告宣傳單等情之理由，有應於審判
期日調查之證據而未予調查及判決理由不備之違法。(三)原判決事
實欄內認定上訴人於八十九年「五、六月」間，受僱於「印象好
廣告設計有限公司」期間，為洪良杰設計「刮刮樂」廣告宣傳單
等資料底稿；理由中卻說明上訴人係於八十九年「二、三月」間
所為，其事實認定與理由說明，前後齟齬不一，有判決理由矛盾
之違法。(四)溫○○係於八十九年八月間，離開洪良杰所組詐欺集
團，其從未前往上訴人當時任職之「印象好廣告設計有限公司」
，而上訴人未曾去過魏玉佩所承租位在台中市○○路之店面，又
洪嘉煌、吳國政、林榮信、呂雅惠、張璧峰、王俊郎、徐泊筠、
何佳玟等人在第一審俱供述或證述其等未曾見過上訴人，足認溫
○○於警詢所證，其曾經在上開魏玉佩承租處見過上訴人，並看
到上訴人所設計「刮刮樂」廣告宣傳單資料等情，顯與事實不符
。參以溫○○於上訴審已明確證述，其未在上開魏玉佩承租處見
過上訴人，亦未看到上訴人所設計「刮刮樂」廣告宣傳單，其於
警詢時係因害怕才為不實陳述等情。原審遽採溫○○於警詢中之
陳述，而為上訴人不利之認定，有採證不合經驗法則之違法各云
云。經查：(一)有罪判決認定之犯罪事實，關於犯罪時間、地點及
實行犯罪行為之具體態樣等項，係適用法律之重要基礎，固應詳
為調查、審認。然若有罪判決所為認定，已大致符合犯罪構成要
件事實，而無礙於特定事實之同一性及法律之適用，仍屬適法。
本件原判決係認定上訴人基於幫助洪良杰等人犯常業詐欺罪之概
括犯意，於八十九年五、六月間，在「印象好廣告設計有限公司
」，及自八十九年十一月間起，至九十年一月九日止，在「磐古
廣告企業社」，連續「多次」為洪良杰設計「刮刮樂」廣告宣傳
單等資料底稿等情。則原判決已認定上訴人幫助犯罪之起訖時間
、地點，雖未詳細認定上訴人實行幫助犯罪行為之具體次數，但
上訴人犯罪起訖時間不短，又時隔已久，經警查獲之「刮刮樂」
廣告宣傳單等資料十分龐雜，並囿於洪良杰等人有限之記憶能力
，委實難以查明具體次數。原判決認定上訴人「多次」幫助犯罪
而未明其具體次數，並無礙於特定事實之同一性；又上訴人有
「多次」幫助犯罪行為，不論其具體次數究為若干，均係成立連
續犯應以一罪論，核與犯罪構成要件事實及刑責之加重、減輕或
免除事由之認定無涉，顯與判決結果不生影響，難認有上訴意旨
所指判決理由不備之違法可言。(二)證據之取捨與證據之證明力如
何，均屬事實審法院得裁量、判斷之職權；苟其此項裁量、判斷
，並不悖乎經驗法則或論理法則，又於判決內論其何以作此判
斷之心證理由者，即不得任意指摘其為違法，而據為提起第三審
上訴之合法理由。查(1)原判決已詳為說明其採取溫○○於警詢及
更二審所為不利於上訴人之證述，而不採溫○○於上訴審所為有
利於上訴人之證述所憑理由（見原判決第八至一０頁）。至於上
訴意旨所指上訴人之先後供述，以及洪嘉煌、吳國政、林榮信、
呂雅惠、張璧峰、王俊郎、徐泊筠、何佳玟等人在第一審關於上
訴人有無幫助犯罪之供述或證述，均未必屬實，不能因此即指溫
○○於警詢及更二審所為不利於上訴人之證述，必然與事實不符
，不能採取。原判決所為證據取捨及事實認定，既與事理不悖，
係其採證、認事職權之合法行使，核無上訴意旨所指採證不合經
驗法則之違法。(2)原判決不採上訴人之辯解，仍認定上訴人有自
八十九年十一月間起，至九十年一月九日止，多次為洪良杰設計
「刮刮樂」廣告宣傳單等情，已詳為說明所憑之證據及理由（見
原判決第八至一四頁），尚無不合，並無上訴意旨所指判決理由
不備之違法。而被害人乙○○等人之匯款時間，均在八十九年八
月二日以前，固足認用以詐騙被害人乙○○等人之「刮刮樂」廣
告宣傳單，其設計時間應在八十九年八月二日以前。然上訴人在
原審已供認其於八十九年五、六月間，為洪良杰設計「刮刮樂」
廣告宣傳單，以幫助常業詐欺等情（見原審卷第五五、五六頁、
第九五至九七頁），上訴人此部分幫助犯罪行為，既在八十九年
八月二日以前，已難認與被害人乙○○等人所為匯款無關，自應
成立幫助常業詐欺罪。至於上訴人自八十九年十一月間起，至九
十年一月九日止，在「磐古廣告企業社」，連續「多次」為洪良
杰設計「刮刮樂」廣告宣傳單，由洪良杰等人持以實行常業詐欺
行為，縱尚未因此取得被害人之財物，仍成立常業詐欺罪，上訴
人無由解免幫助常業詐欺罪責。則被害人乙○○等人匯款予洪良
杰等人，雖與上訴人自八十九年十一月間起，至九十年一月九日
止之幫助犯罪行為無涉，但無礙於認定上訴人犯罪事實，核與判
決結果不生影響，難認有再為調查、審酌之必要，原審未贅為無
益之調查，並無上訴意旨所指調查職責未盡之違法。(三)刑事判決
之文字，如有顯係誤寫而不影響全案情節與判決本旨者，已經宣
示或送達後，仍可由原判決之法院依聲請或本於職權以裁定更正
之，此等因筆誤而生之錯誤，既得以裁定更正，即無違背法令之
可言。原判決理由四、5.第二四、二五行有關「八十九年二、三
月間」之記載（見原判決第一四頁），參酌原判決認定之事實及
理由之說明，應係「八十九年五、六月間」之誤，此顯係判決文
字之誤寫，並不影響全案情節與判決本旨，可由原審依聲請或本
於職權裁定更正之，不得遽指為違法。上訴意旨據以指摘原判決
有判決理由矛盾之違法云云，並非適法之上訴第三審理由。上訴
意旨仍執前詞，再為事實上之爭執，或徒憑己見，就原審取捨證
據與判斷其證明力之適法行使，及判決內已明白論斷之事項，任
意指摘為違法，核均非適法之上訴第三審理由。應認其上訴為違
背法律上之程式，予以駁回。
據上論結，應依刑事訴訟法第三百九十五條前段，判決如主文。
中    華    民    國  九十九  年    二    月  二十六  日
                      最高法院刑事第十二庭
                          審判長法官  黃  一  鑫
                                法官  張  春  福
                                法官  林  勤  純
                                法官  李  錦  樑
                                法官  陳  國  文
本件正本證明與原本無異
                                      書  記  官
中    華    民    國  九十九  年    三    月    五    日
                                                      m

司法院資訊處製作；財團法人民間司法改革基金會備份。
